臺灣彰化地方法院民事裁定
109年度消債更字第135號
聲  請  人  
即  債務人  李鈺嬌  

代  理  人  陳青來律師
上列當事人聲請消費者債務清理事件，本院裁定如下：
    主  文
債務人甲○○自民國110年4月30日下午4時起開始更生程序。
命司法事務官進行本件更生程序。
    理  由
一、按債務人不能清償債務或有不能清償之虞者，得依本條例所
    定更生或清算程序，清理其債務。債務人無擔保或無優先權
    之債務總額未逾新臺幣（下同）1,200萬元者，於法院裁定
    開始清算程式或宣告破產前，得向法院聲請更生。消費者債
    務清理條例（下稱消債條例）第3條、第42條第1項分別定有
    明文。次按債務人對於金融機構負債務者，在聲請更生或清
    算前，應向最大債權金融機構請求協商債務清償方案，或向
    其住、居所地之法院或鄉、鎮、市、區調解委員會聲請債務
    清理之調解；協商或調解成立者，債務人不得聲請更生或清
    算；但因不可歸責於己之事由，致履行有困難者，不在此限
    ；債務人可處分所得扣除自己及依法應受其扶養者所必要生
    活費用之餘額，連續3個月低於更生方案應清償之金額者，
    推定有前項事由，本條例施行前，債務人依金融主管機關協
    調成立之中華民國銀行公會會員，辦理消費金融案件無擔保
    債務協商機制與金融機構成立之協商，準用前2項之規定，
    消債條例第151條第1項、第7項、第8項準用第75條第2項、
    第9項亦有明文。於聲請更生或清算時，法院審酌上開條文
    所謂「不能清償債務或有不能清償之虞」，允宜綜衡債務人
    全部收支、信用及財產狀況，評估是否因負擔債務，而不能
    維持人性尊嚴之最基本生活條件，所陳報之各項支出，是否
    確屬必要性支出，如曾有協商方案，其條件是否已無法兼顧
    個人生活之基本需求等情，為其判斷準據。債務人之清償能
    力係處於流動性狀態，聲請時與法院裁定時之清償能力未必
    一致，應以法院裁定時為判斷基準時。又按法院開始更生程
    序之裁定，應載明其年、月、日、時，並即時發生效力。法
    院裁定開始更生或清算程序後，得命司法事務官進行更生或
    清算程序。消債條例第45條第1項、第16條第1項前段定有明
    文。
二、聲請意旨略以：伊因積欠債務無力償還，曾於民國95年6月
    間與國泰世華商業銀行股份有限公司（下稱國泰銀行）協商
    成立，惟於96年12月7日毀諾，嗣又於97年10月再與國泰銀
    行議定個別協商一致性方案，繳款一期後因收入變差，生活
    面臨困境，不得已而毀諾。伊未經法院裁定開始清算程序或
    宣告破產，爰向本院聲請更生等語。
三、經查：
  ㈠聲請人符合消債條例第151條第7項但書「因不可歸責於己之
    事由，致履行有困難」之規定：
    1.聲請人於95年6月20日與國泰銀行成立銀行公會債務協商
      ，約定自95年7月起，分120期、利率7％、每月10日還款16
      ,839元，嗣後未依約繳款而毀諾，於97年10月14日再與國
      泰銀行成立個別協商一致性方案，自97年11月起，分150
      期、利率7％、每月10日還款6,432元，惟聲請人僅繳納一
      期後即未再繳款，經送報毀諾等情，業經國泰銀行陳明，
      並有協議書、無擔保債務還款計畫及繳款明細等在卷可憑
      （本院卷第111頁至第125頁），並為聲請人所不爭執，足
      認聲請人就曾成立之協商方案，嗣後毀諾。
    2.至於毀諾原因，聲請人主張：伊係從事保險業，97年9月
      開始，其配偶失業近2年沒有工作，當時保險業收入差，
      業績不好，月收入不足1萬元，又須扶養2個小孩，且國泰
      銀行扣押其帳戶，生活面臨困境，不得已而毀諾等語（本
      院卷第487頁）。準此，依聲請人所述，於97年11月毀諾
      時其收入不足萬元，帳戶又遭扣押無法動用，當時其2名
      未成年子女分別為15歲、13歲，參酌97年臺灣省每人每月
      最低生活費為9,829元，聲請人之收入顯然不足以支應其
      個人必要生活費用及2名未成年子女之扶養費，遑論負擔
      每月6,432元之還款方案，聲請人如無他人接濟，其經濟
      能力勢必不足以長期獨自負擔前揭還款方案。依消債條例
      第151條第7項但書、第8項、第75條第2項規定，堪認聲請
      人之財產及收入狀況於協商後，已發生情事變更，在清償
      期間收入或收益不如預期，且其可處分所得扣除自己及依
      法應受其扶養者所必要生活費用之餘額，已連續3個月低
      於協商或調解方案應清償之金額者，推定有不可歸責於己
      之事由，致履行有困難，應得聲請更生。
  ㈡聲請人債務概況：
　　依聲請人及各債權人之陳報，聲請人無擔保債務餘額合計為
    1,859,768元（本院卷第37頁、第109頁至第139頁、第167頁
    、第181頁）。
  ㈢聲請人資力狀況：
    1.薪資或固定收入：聲請人為國泰人壽保險股份有限公司業
      務員，平均每月薪資約26,421元，業據其提出109年9月至
      11月薪資單在卷為憑（本院卷第197頁至第207頁），堪予
      採認。　　　
    2.其他財產：聲請人之存款9,952元（本院卷第19頁至第35
      頁），名下有國泰金融控股股份有限公司之股票（本院卷
      第155頁）及國泰人壽保險股份有限公司44筆保險，保單
      解約金合計134,212元（本院卷第257頁至第260頁）。此
      外，聲請人查無其他財產可供清償債務，有聲請人106至1
      08年度稅務電子閘門財產所得資料調件明細表附卷可參（
      本院卷第221頁至第226頁）。
  ㈣聲請人支出狀況：
    1.必要生活費支出：按債務人必要生活費用，以最近1年衛
      生福利部或直轄市政府所公告當地區每人每月最低生活費
      1.2倍定之；債務人釋明更生期間無須負擔必要生活費用
      一部或全部者，於該範圍內，不受最低數額限制；債務人
      證明確有必要支出者，不受最高數額及應負擔比例之限制
      ，消債條例第64條之2第1項、第3項定有明文。查聲請人
      固主張每月有膳食、醫療、交通費、水電費、電話費、室
      內電話及網路費、瓦斯費、勞健保費、保險費、日常用品
      等支出，然經核各該支出項目並未逐筆列明支出原因，並
      檢附相關證明文件供參佐，尚難認聲請人已證明確有必要
      支出。從而依前揭規範意旨，本院參酌110年臺灣省每人
      每月最低生活費為13,288元，並據以計算之聲請人必要生
      活費用為每月15,946元【計算式：13,288元×1.2倍＝15,94
      6元，元以下四捨五入，下同】，認以該金額定其每月必
      要生活費，核屬適當。
    2.扶養費：
      ⑴聲請人陳稱：每月需支出其配偶張植元之扶養費2,048元
        等語（本院卷第489頁）。按夫妻互負扶養之義務，其
        負扶養義務之順序與直系血親卑親屬同，其受扶養權利
        之順序與直系血親尊親屬同，民法第1116條之1定有明
        文。次按民法第1117條規定，受扶養之要件以不能維持
        生活，而無謀生能力者為限，雖同條第2項規定，於直
        系血親尊親屬，不受無謀生能力之限制，但仍有「不能
        維持生活」之要件。查張植元領有勞保月退金每月17,1
        52元，業經聲請人陳報在卷（本院卷第489頁），所陳
        報之支出項目如高蛋白、蔓越莓等營養品3,200元，並
        未列明支出之必要性及檢附相關證明文件供參佐，難謂
        為必要生活支出，堪認張植元無不能維持生活之情形。
        準此，聲請人主張需支出配偶之扶養費2,048元，並不
        足採。
      ⑵聲請人陳稱：需支出其父李武雄及其母林惠美之扶養費
        各3,000元等語（本院卷第489頁至第491頁）。查李武
        雄無所得，名下亦無任何財產，林惠美同樣無所得，名
        下僅有出廠逾20年之汽車一輛，幾無殘值，有106至108
        年稅務電子閘門財產所得資料調件明細表在卷可稽（本
        院卷第505頁至第515頁），堪認2人均有不能維持生活
        情形。復依民法第1115條、第1116條之1規定及聲請人
        陳報，李武雄、林惠美之扶養義務人各為5人（即包含
        聲請人在內之4名子女及配偶），有戶口名簿及聲請人
        之陳報狀在卷可佐（本院卷第497頁、第489頁至第491
        頁），衡諸2人均設籍於臺中市，依消債條例第64條之2
        第2項規定，其每月生活費數額應依110年臺中市每人每
        月最低生活費1.2倍定之，即17,515元【計算式：14,59
        6元×1.2倍＝17,515元】，復依聲請人應負擔扶養義務之
        比例計算，應負擔3,503元【計算式：17,515元÷5人＝3,
        503元】。準此，聲請人主張李武雄、林惠美扶養費數
        額各3,000元，較前揭依法計算所得數額為低，應為可
        採。
  ㈤依上所述，聲請人前開每月平均所得26,421元，扣除上揭個
    人必要生活費用15,946元及李武雄、林惠美之扶養費共6,00
    0元【計算式：3,000元＋3,000元＝6,000元】後，尚有餘額4,
    475元【計算式：26,421元－15,946元－6,000元＝4,475元】可
    供清償所積欠之債務。聲請人如以該餘額清償所積欠之債務
    金額1,859,768元，尚須逾35年之期間始得清償完畢【計算
    式：1,859,768元÷4,475元≒415.59個月，約35年】，遑論尚
    有利息及違約金待清償，聲請人還款年限顯然更長；酌以聲
    請人其他財產價值不高，所能提供清償債務範圍亦屬有限。
    是聲請人實有藉助更生制度調整其與債權人間之權利義務關
    係而重建其經濟生活之必要，洵可認定。
四、據上論結，本院綜合聲請人之清償能力，堪認聲請人客觀上
    對已屆清償之債務有不能清償或難以清償之虞，又其所負無
    擔保或無優先權之債務未逾1,200萬元，且未經法院裁定開
    始清算程序或宣告破產。復查本件無消債條例第6條第3項、
    第8條或第46條各款所定駁回更生聲請之事由存在，則聲請
    人聲請更生，洵屬有據，應予准許。至聲請人於更生程序進
    行中，應說明：就前揭財產是否一併納入更生方案；並提出
    足以為債權人會議可決或經法院認為公允之更生方案以供採
    擇。而司法事務官於進行本件更生程序、協助聲請人提出更
    生方案時，亦應依聲請人之薪資變化、社會常情及現實環境
    衡量聲請人之償債能力，並酌留其生活上應變所需費用，進
    而協助聲請人擬定允當之更生方案，始符消債條例重建債務
    人經濟生活之立法目的，附此敘明。爰依消債條例第11條第
    1項、第45條第1項、第16條第1項，裁定如主文。
中　　華　　民　　國　　110 　年　　4 　　月　　30　　日
              民事第四庭    法　　　官　徐沛然
以上正本係照原本作成。
本件不得抗告。 
中　　華　　民　　國　　110 　年　　4 　　月　　30　　日
                            書　記　官　蔡明株